【裁判字號】    90,竹小,73
【裁判日期】    900724
【裁判案由】    返還消費借貸款
【裁判全文】
臺灣新竹地方法院民事判決  九十年度竹小字第七三號
    原      告  太平洋崇光百貨股份有限公司
    法定代理人  己○○
    訴訟代理人  丙○○
                戊○○
                甲○○
                乙○○
    被      告  丁○○
右當事人間請求返還消費借貸款事件，本院判決如左：
    主      文
原告之訴及假執行之聲請均駁回。
訴訟費用新台幣伍佰肆拾捌元由原告負擔。
    事實及理由
一、原告之聲明：被告應給付原告新台幣（下同）二萬九千九百四十九元，及自民國
    （下同）九十年二月十六日起至清償日止，按日息萬分之五點四（折合年息百分
    之十九點七）計算之延滯息。
二、事實摘要：
（一）原告主張被告於八十九年四月十六日向原告申請使用該公司發行之消費記帳卡
      ，依約定被告得向原告公司記帳消費，每月記帳消費之金額應於消費後之次月
      十五日前向原告清償，逾期則按日計付萬分之五點四（折合年息百分之十九點
      七一）之延滯息。嗣被告於八十九年十一月十日至九十年一月二日期間，持上
      開記帳卡消費，消費金額共計二萬九千九百四十九元，惟被告於前述消費後即
      未依約繳款，迭催不理，為此提起本訴。被告雖辯稱其並未申請前開記帳卡，
      惟由該記帳卡之申請書上所載往來銀行即中興商業銀行和平分行，亦查明被告
      於該行確開設乙存帳戶，另其辯稱身分證失竊後，何以未立即申請補發等節，
      均足認被告所辯未申請系爭記帳卡云云並非可採。
（二）被告則以其並未向原告公司申請前開記帳卡，至於記帳卡申請書上之簽名及所
      填寫之相關資料均非其之筆跡，而該記帳卡申請書上所載之戶籍地址固為其之
      戶籍地址，惟該址電話並非其上所載之「00－0000000」號，而係「
      00－0000000」號，又其上所載之現居地址「永和市○○路五八號四
      樓」，其未曾居住過，所列連絡人洪元字、陳怡誠，其並不認識，其亦未在該
      記帳卡申請書上所載之雙喜營造股份有限公司任職過，八十九年四月間其係在
      新竹市○○街開設早餐店，其亦未曾在該記帳卡申請書上所載之中興商業銀行
      和平分行開設乙存帳戶，該行之存款戶約定書印鑑卡上存戶簽名及印文並非真
      正。又其之身分證曾於八十六年十月九日被竊，當時是放在整個皮包內連同皮
      包內其他物品一同失竊，故除身分證外，尚有股票配股通知書、其他證件及行
      動電話等，因此曾有向新竹市警察局第二分局埔頂派出所報案，嗣有人即持其
      上開失竊證件及股票分配通知書盜領其可獲分配之股票，並冒用其之名義在鼎
      康證券公司開設帳戶，進行股票交易，嗣於八十六年十一月間並接獲鼎康證券
      公司營業員劉念中之電話，告知其有買賣股票而通知前去繳款，被告始知上情
      ，而經被告告知後，該公司乃調閱錄影帶，因此證明其確無在該公司開戶及買
      賣股票，故本件應係有人冒用其所遺失之身分證，而向原告申請記帳卡消費等
      情置辯。
三、本院之判斷：
（一）按當事人主張有利於己之事實者，就其事實有舉證之責任，民事訴訟法第二百
      七十七條定有明文；而請求履行債務之訴，除被告自認原告所主張債權發生原
      因之事實外，應先由原告就其主張此項事實，負舉證之責任，必須證明其為真
      實後，被告於其抗辯事實，始應負證明之責任，此為舉證責任分擔之原則（最
      高法院四十三年台上字第三七七判例意旨參照）。本件原告主張被告有向原告
      申請前開記帳卡並持以消費使用之事實，既為被告所否認，則基於前述，原告
      就此債權發生之消費借貸原因事實即應負舉證責任。又因記帳卡之發卡公司對
      申請人填具申請資料之真實性，本具有審核查證之能力及義務，是從社會經濟
      活動風險合理分配之觀點衡之，未查覺冒名申請情形之記帳卡發卡公司，亦須
      承擔冒名申請者不法消費所導致之損失始為合理。
（二）原告就其前開主張之事實，固據提出以被告名義申請之太平洋百貨記帳卡申請
      書一份、記帳消費商戶存根聯八紙、被告身分證影本一份、各類所得扣繳暨免
      扣繳憑單為證。惟查被告業已否認前開申請書、記帳消費商戶存根聯八紙上所
      載之簽名為其所書具，而前開申請書上之中文姓名、戶籍地址、現居地址、任
      職機構、往來銀行、連絡人、正卡申請人簽名等之中文筆跡及記帳消費商戶存
      根聯八紙上之英文筆跡與本院當庭命被告書寫之中、英文筆跡及被告所另持有
      之信用卡消費簽帳單三份簽名欄所為簽名筆跡，無論就字形、筆順、書寫方式
      等均顯然有異，有上開被告親自書寫之字箋一紙及被告所提出其信用卡消費簽
      帳單三紙附卷可查，從而上開申請書、記帳消費商戶存根聯等自不能作為被告
      確有向原告申請記帳消費之證明。
（三）原告雖另主張依據中興商業銀行和平分行檢附之資料，被告確有在該行開設乙
      存帳戶，足見前開記帳卡確為被告所申請云云。惟被告亦否認其曾於中興商業
      銀行和平分行開設乙存帳戶，而本院向該行調閱前開乙存帳戶之存款戶約定書
      、印鑑卡上之存戶簽名筆跡，亦與前開本院當庭命被告書寫之筆跡及被告另持
      有信用卡消費簽帳單之簽名筆跡顯不相同，反而與本件記帳卡申請書上之筆跡
      相符，此有前開乙存帳戶之存款戶約定書、印鑑卡等在卷可按，另原告亦未能
      證明前開存款約定書及印鑑卡上所蓋之印文為真正，是被告辯稱前開乙存帳戶
      及本件記帳卡均非其提出之申請等情，尚堪採信。次查前開以被告名義申請之
      乙存帳戶，其住址記載為台北市○○路二四四巷三九弄七號三樓，電話號碼為
      00－00000000號，惟本件記帳卡申請書記載之「台北市○○路二四
      四巷三九弄七號三樓」地址則為雙喜營造股份有限公司地址，另「00－00
      000000」號電話號碼則為連絡人洪元字之電話，足見前開無論以被告名
      義填具之記帳卡申請書或乙存帳戶之存款戶約定書，其上記載之事項，均有諸
      多疑義矛盾之處，益證被告辯稱本件記帳卡係有人冒其名義申請等情為可採。
      而查前開記載之中興商業銀行和平分行乙存帳戶既係被告遭人冒名開戶，即不
      得逕以上開記帳卡申請書上所載之中興商業銀行和平分行存有被告名義開設乙
      存帳戶之事實，作為被告確有向原告申請本件記帳卡消費之證明。
（四）又原告雖主張被告申請本件記帳卡時有檢附身分證影本，並提出該身分證影本
      一份為證，被告雖不否認上開身分證影本為其身分證所影印，惟辯稱其之上開
      身分證曾於八十六年十月九日被竊，嗣並於八十七年六月二十五日向戶政機關
      申請辦理補發等情；而查本院經當庭勘驗被告之目前持有之身分證，其上確記
      載於八十七年六月二十五日補發等情，是被告辯稱其身分證曾因失竊而申請補
      發等情尚堪採信。原告雖主張被告之身分證於八十六年十月九日被竊，何以遲
      至八十七年六月二十五日始申請補發等情，查此雖屬實情，亦僅能證明被告忽
      視其個人權益，而可能因此衍生諸多困擾，惟尚不能據此即謂被告並無失竊身
      分證而有向原告申請本件記帳卡情事，是原告此部分主張亦不能作為其有利之
      證明。次查本件原告所提出以被告名義填具之記帳卡申請書，其申請之日期為
      八十九年四月十六日，而被告係於八十七年六月二十五日即已申請補發身分證
      ，衡情茍被告確有向原告申請本件記帳卡，自應檢附其嗣後於八十七年六月二
      十五日申請補發之身分證，益證被告所辯本件記帳卡係有人以其身分證冒名申
      請等情，尚屬可採。原告雖另提出以被告為所得人名義、申報單位為上開記帳
      卡申請書上申請人任職機構欄所載之雙喜營造股份有限公司出具之各類所得扣
      繳暨免扣繳憑單，惟被告否認其曾於上開公司任職，並辯稱未曾收到上開扣繳
      憑單等情；而基於前述，被告之身分證既有失竊，甚至遭人冒用開立乙存帳戶
      情事，則前開扣繳憑單自亦可能係他人冒用被告名義至雙喜營造股份有限公司
      任職所取得，而無從作為原告確有在雙喜營造股份有限公司之證明，且縱令被
      告曾在該公司任職，亦不能以此即謂被告有向原告申請本件記帳卡而消費之事
      實，是原告此部分所提出之證據，亦不能作為原告上開主張之有利證明。次查
      原告亦自認本件記帳卡係以郵寄方式申請，故其亦不知道是否確為申請名義人
      本人所申請等情，則以郵寄方式檢附之上開資料，更無從證明確係被告或被告
      授權之人向原告所為之申請。
（五）另查，上開記帳卡申請書上戶籍地址固係被告之戶籍址，惟其所載之電話「0
      0－0000000」之電話號碼，其申請租用之客戶姓名係「謝健文」，裝
      機地址為「新竹市○○路○段二四六號Ｂ１樓」，且該號碼因係被冒名裝機，
      業於八十九年五月五日被拆機；而被告之戶籍地地址新竹市○○路○段四八號
      ，則係以被告母親鄒秀卿名義申請租用之「０三─0000000」門號電話
      等情，有中華電信股份有限公司臺灣北區電信分公司新竹營運處九十年六月二
      十一日新服字第九０Ｃ０六００一四一號函及原告所提出之被告戶籍謄本各一
      份在卷可稽，是被告辯稱其戶籍地址之電話號碼並非「00－0000000
      」，而係「０三─0000000」等情亦堪採信。而由上開記帳卡申請書上
      所載之戶籍地址與電話通訊資料對應關係之不實，並電話「00－00000
      00」門號係遭冒名裝機等情，亦足證本件記帳卡申請確實存有他人冒被告名
      義申請之情事，是被告所辯本件係因其身分證失竊，遭人冒用而向原告申請記
      帳消費等語，應屬可信。
（六）綜上所述，本件原告既未舉證證明被告有向原告申請本件記帳消費之消費借貸
      債權原因發生之事實，自無原告所主張積欠如原告之聲明所示消費借貸款之情
      事；從而原告請求被告給付二萬九千九百四十九元之消費借貸，及自九十年二
      月十六日起至清償日止，按日息萬分之五點四（折合年息百分之十九點七一）
      計算之延滯利息，即屬無據，應予駁回。又原告之訴既經駁回，其請求依職權
      宣告假執行，自亦失所據，應併予駁回。
四、結論：本件原告之訴為無理由，爰依民事訴訟法第四百三十六條之二十三、第四
    百三十六條第二項、第七十八條、第四百三十六條之十九第一項，判決如主文。
中      華      民      國    九十      年      七      月    二十四    日
                                  臺灣新竹地方法院新竹簡易庭
~B法      官  李承訓
右為正本係照原本作成。
如對本判決上訴，非以其違背法令為理由不得為之，且須於判決送達後廿日內以上訴
狀記載上訴理由向本院提出上訴狀。
~B法院書記官  呂超上
中      華      民      國    九十      年      七      月    二十四    日


司法院資訊處製作；財團法人民間司法改革基金會備份。
